【裁判字號】    89,上,289
【裁判日期】    900321
【裁判案由】    清償債務
【裁判全文】
臺灣高等法院高雄分院民事判決  八十九年度上字第二八九號
      上  訴  人    甲○○
                    乙○○○
                    丙○○
      右三人共同
      訴訟代理人    錢師風律師
      複代理  人    劉新安律師
      被  上訴人    丁○○    .
                              .
      訴訟代理人    林聯輝律師
右當事人間請求清償債務事件，上訴人對於中華民國八十九年八月二日臺灣高雄地方
法院八十八年訴字第三００二號第一審判決提起上訴，本院判決如左：
      主      文
上訴駁回。
第二審訴訟費用由上訴人連帶負擔。
      事      實
甲、上訴人方面：
  一、聲明：
    (一)原判決關於上訴人敗訴部分廢棄。
    (二)右廢棄部分被上訴人在第一審之訴駁回。
    (三)訴訟費用由被上訴人負擔。
  二、陳述：除與判決所載相同予以引用外，補稱：
      損害賠償之債無論經和解或協議仍為損害賠償之債，況損害賠償之債，縱經判
      決確定或其他方式取得執行名義，依民法第一百三十七條第三項規定，其時效
      尚僅延長為五年，其經一般私下協議和解，本無延長之規定，自仍應適用短期
      時效，原審認應適用一般十五年之長期時效，其見解自有違誤。
乙、被上訴人方面：
  一、聲明：求為判決如主文所示。
  二、陳述：除與原判決所載相同予以引用外，補稱：
    (一)被上訴人之請求權，係依據原審卷附和解協議書，及抵押權設定契約書，並非
      繼承自案外人楊金城：
      查上訴人乙○○○，因侵占而盜賣價值近億元之土地，原請求應負刑法上侵占
      罪，在民事上，被害人楊金城亦得請求損害賠償，或返還不當得利（請參照最
      高法院四十一年台上字第八十七號判例）。因此上訴人等乃共同央求楊金城勿
      予追究乙○○○之刑責，其條件為：
      1.將近億元之損害賠償請求權，或不當得利返還請求權，減縮並變換為一千三
        百萬元之一般債權請求權，並先清償三百萬元現金。
      2.其餘一千萬元之債權，上訴人等則同意楊金城轉讓與被上訴人，並據以與被
        上訴人訂立上開和解協議書，及抵押權設定契約書，而提出登記以資擔保；
        且改約定應於八十三年十一月二十九日以前，全部清償，否則應自逾期次日
        起，給付遲延利息與違約金。
    (二)被上訴人之請求權，並未罹於時效而消滅：
      被上訴人既經上訴人等之同意，而自楊金城於生前受讓（而非繼承）其債權請
      求權，依上開判例，除損害賠償請求權外，應競合而包括時效十五年之不當得
      利返還請求權；且因被上訴人另與上訴人等訂定抵押權設定契約書，已同意將
      系爭一千萬元債權，轉換為時效十五年又五年（參照民法第八百八十條規定）
      之一般抵押債權，自無適用二年時效之理。至於就受償不足額之部分，僅失卻
      優先受償之權而已，原債權並不消滅（院解字第二九三五號），則應回復十五
      年時效耳。
  三、證據：援用在原審之立證方法。
      理      由
一、被上訴人主張，其父楊金城於八十三年十月二十七日，與上訴人達成協議，將對
    上訴人乙○○○侵占近億元鉅款之請求權，減縮為一千三百萬元，並將其中一千
    萬元債權讓與並設定同額抵押權予被上訴人擔保，上訴人亦於和解協議書簽名蓋
    章，表示接受上開債權讓與之通知，嗣於同年月二十九日，由兩造簽訂抵押權設
    定契約書，載明抵押權為一千萬元，約定利息按中央銀行核定之放款利率計算（
    以最近三年平均之年息百分之八‧七七五請求），並約定自八十三年十月二十九
    日起至八十三年十一月二十九日止，利息按月計付，並約定到期如數清償，如未
    依約履行，除按約定利率計算遲延利息外，並自逾期之日起，另按母金每一萬元
    每日以十五元計算違約金，乙○○○並提供其所有系爭土地設定抵押權登記予被
    上訴人供擔保，詎上訴人自八十三年十一月二十九日起即未依約清償，到期經訴
    外人聲請拍賣抵押物，經由台灣台東地方法院八十六年度執字第二四七一號強制
    執行事件受償結果，被上訴人僅分配得八十六萬九千九百零一元，及收到台東縣
    稅捐稽徵處退回乙○○○所溢繳之土地增值稅一百八十三萬七千九百三十五元，
    計二百七十萬七千八百三十六元，尚有七百二十九萬二千一百六十四元之本金及
    利息並違約金未為清償，屢向上訴人催討，均無結果，爰本於和解協議及債權讓
    與之法律關係，提起本訴，並依民法第二百三十三條規定，將上開受償金額持以
    清償其中五百萬元迄八十八年一月七日之利息二百零五萬六千一百六十四元及本
    金六十五萬一千六百七十二元，因其餘五百萬元未曾受償，故請求上訴人連帶給
    付五百萬元，及自民國八十三年十一月三十日起，至清償日止，按年息百分之八
    ‧七七五計算之遲延利息，及按本金五百萬元，依每萬元每日以十五元計算之違
    約金及假執行（經原審判決上訴人應連帶給付被上訴人五百萬元，及自八十八年
    一月八日起，至清償日止，按年息利率百分之五計算之利息，並自同日起，至清
    償日止，按年利率百分之一計算之違約金，並准假執行，而駁回被上訴人其餘之
    訴及假執行之聲請，被上訴人就敗訴部分並未上訴）
二、上訴人則以系爭和解協議書之當事人係上訴人與訴外人楊金城所簽訂，並非與被
    上訴人所簽，被上訴人須證明已受讓或取得該協議內容之權利；且當初協議時，
    上訴人已給付現金三百萬元予被上訴人，並將系爭不動產設定抵押權予被上訴人
    作為賠償，現被上訴人就拍賣不足額部分，不得再請求連帶給付，系爭和解協議
    書之內容原係侵權行為損害賠償之債，而該債務之清償期為八十三年十一月二十
    九日，已逾侵權行為損害賠償請求權之二年短期時效等語資為抗辯。
三、被上訴人主張，上訴人曾於八十三年十月二十七日，與訴外人楊金城（被上訴人
    之父）簽訂和解協議書，承諾賠償楊金城之損失，並約定金額折算為一千三百萬
    元，除三百萬元已收受上訴人以現金給付外，其餘一千萬元則由乙○○○將系爭
    土地設定同額抵押權予被上訴人，其餘部分上訴人亦願負連帶給付責任，兩造載
    明抵押權為一千萬元，約定利息按中央銀行核定之放款利率計算，並約定自八十
    三年十月二十九日起至八十三年十一月二十九日止，利息按月計付，到期應如數
    清償，如未依約履行，除按約定利率計算遲延利息外，並自逾期之日起，另按母
    金每一萬元每日以十五元計算違約金，乙○○○並提供其所有系爭土地設定抵押
    權登記予被上訴人供擔保，詎上訴人自八十三年十一月二十九日起即未依約清償
    ，到期經訴外人聲請拍賣抵押物，經由台灣台東地方法院八十六年度執字第二四
    七一號強制執行事件受償結果，被上訴人僅分配得款八十六萬九千九百零一元，
    及收到台東縣稅捐稽徵處退回上訴人乙○○○所溢繳之土地增值稅一百八十三萬
    七千九百三十五元，計二百七十萬七千八百三十六元之事實，業據被上訴人提出
    他項權利證明書、抵押權設定契約書及其他特約事項、台東縣稅捐稽徵處函、和
    解協議書、台灣台東地方法院八十六年度執字第二四七一號強制執行金額計算書
    分配表各一件為證，且為上訴人所不爭執，復經原審調閱台灣台東地方法院八十
    六年度執字第二四七一號執行卷宗審核無誤，自堪信被上訴人主張之上情為真正
    。
四、被上訴人主張，對上訴人之連帶債權，係基於受讓自訴外人楊金城之權利而來，
    則為上訴人所否認，並以前揭情詞置辯，惟依和解協議書所載：「‧‧乙方（乙
    ○○○）自知理虧，願賠償甲方（訴外人楊金城）所受損失，姑且折為新台幣一
    千三百萬元，‧‧‧未經出售之一一四二及一一五二號兩筆土地（系爭土地），
    ‧‧‧，設定抵押債權額新台幣一千萬元之抵押權予甲方之子（即被上訴人）以
    為餘額之賠償，並以丙○○與甲○○為連帶保證人‧‧‧前項‧‧‧所定抵押債
    權，乙方如未能於十個月內清償‧應任由甲方聲請法院拍賣取償‧‧‧」，以及
    他項權利證明書、抵押權設定契約書及其他特約事項之記載內容觀之，足認上訴
    人與訴外人楊金城的確有將楊金城對上訴人之一千萬元連帶債權讓與予被上訴人
    之合意，且，上訴人無異議而在上開書證上簽名蓋章，並辦理抵押權設定登記予
    被上訴人，且在日後訴外人聲請拍賣抵押物，被上訴人分配得拍賣價款八十六萬
    九千九百零一元，並收到台東縣稅捐稽徵處退回上訴人乙○○○所溢繳之土地增
    值稅一百八十三萬七千九百三十五元，計二百七十萬七千八百三十六元之過程中
    ，復未對被上訴人為系爭一千萬元債權之債權人地位爭執，是被上訴人主張，其
    對上訴人之連帶債權係受讓自訴外人楊金城而來乙節為真，上訴人竟於本件審理
    中否認上情，洵無足採。
五、上訴人又辯稱：當初協議時，上訴人已給付現金三百萬元予被上訴人，並將系爭
    不動產設定抵押權予被上訴人作為賠償，現被上訴人就拍賣不足額部分，不得再
    請求上訴人連帶給付云云。然按抵押權之設定，乃為確保債權之清償為目的，由
    債務人或第三人提供不動產，設定抵押權予債權人，抵押權人於債權已屆清償期
    ，而未受清償者，得聲請法院拍賣抵押物，就其賣得價金而「優先受清償」，至
    於就受償不足額之部分，僅失卻優先受償之權，並無使原債權消滅之旨，此觀之
    民法第八百六十條以下規定甚明。本件被上訴人既已合法取得訴外人楊金城對上
    訴人之前開一千萬元連帶債權，經訴外人行使抵押權，受分配受償不足額，而上
    訴人亦無法舉證證明兩造間有以該項抵押權設定日後拍賣受償之金額全部債權之
    約定，故被上訴人自得就受償不足額之部分，另行以訴請求，上訴人上開所辯，
    亦無足採。
六、上訴人復辯稱，系爭債權已罹於侵權行為損害賠償請求權之二年短期時效而消滅
    云云，經查，本件係因被上訴人之父楊金將與他人合資購買之土地信託登記為上
    訴人乙○○○，名義並約定乙○○○非經信託人楊金城等人之同意不得將土地為
    任何處分行為，乙○○○竟未經楊金城等人同意將其中二筆土地出售他人，得款
    花用，此有兩造所不爭執之和解協議書在卷可憑，是楊金城在民事上對乙○○○
    所能主張者除侵權行為損害賠償請求權外，尚有債務不履行損害賠償請求權及不
    當得利返還請求權，後二者之時效期間均為十五年，則楊金城將其債權讓與被上
    訴人，被上訴人亦有上述三種請求權可資請求，則上訴人此部所辯，自不足採。
    復自另一方面言之，不論當初協議前訴外人楊金城對上訴人得行使之權利，係侵
    權行為損害賠償或其他權利，然既經協議簽訂和解協議書，嗣並與被上訴人簽訂
    抵押權設定契約書除載明抵押債權額，並有違約金之約定，則系爭債權之內容業
    經協議變形為另一協議之債之內容，屬於債之變更之情形，此時基於履行和解契
    約書之請求權，不再係原來之權利，而係一般履行契約之請求權，適用十五年之
    時效期間，本件自請求權得行使時之八十三年十一月三十日起算，迄起訴時之八
    十八年十一月二十三日止，尚未罹於時效，而關於利息請求部分，亦未罹於民法
    第一百二十六條規定之利息請求五年短期時效，上訴人所為時效抗辯，亦不足採
    。又法院判決或其他執行名義，並未改變原來請求權之性質，自不能以法院判決
    或其他執行名義，原時效不足五年者僅延長為五年，而認本件不能由侵權行為損
    害賠償請求權變更為一般履行契約之請求權，而適用十五年之時效。
七、被上訴人確實自訴外人楊金城處受讓對上訴人之連帶債權一千萬元，經訴外人拍
    賣受償分配得八十六萬九千九百零一元，及收到台東縣稅捐稽徵處退回乙○○○
    所溢繳之土地增值稅一百八十三萬七千九百三十五元，計二百七十萬七千八百三
    十六元，已如前述，然被上訴人請求之金額，在何範圍內為有理由，茲論述如下
    ：
  (一)按應負利息之債務其利率未經約定者，亦無法律可據者，週年利率為百分之五，
    民法第二百零三條定有名文。查兩造所訂抵押權設定契約書關於利息部分之約定
    ，固記載依照中央銀行核定放款利率計算利息，惟目前已無中央銀行核定放款利
    率可資依據，又無其餘法定或約定之利率，故原審認本件關於利息利率部分，應以
    法定利率百分之五為準，尚屬正當。
  (二)次按約定之違約金過高者，法院得酌減至相當之金額，民法第二百五十二條定有
    明文。原審認本件原約定之違約金數額，係按原本每萬元按日十五元計算為請求
    之依據，違約金高達每年百分之五十四‧七五，顯然過高，而依職權核減為年息
    百分之一。被上訴並未聲明不服，自無不當。
  (三)另按清償人所提出之給付，應先抵充費用、次充利息，次充原本，民法第三百二
    十三條前段亦有明文。本件被上訴人依賣得價金受分配得二百七十萬七千八百三
    十六元，依上開抵充之順序，算至製作分配表之八十八年一月七日止，利息以年
    利率百分之五計算，違約金以年利率百分之一計算，被上訴人之利息受償二百零
    五萬四千七百九十五元，違約金部分受償三十八萬六千一百六十四元，本金部分
    受償二十六萬六千八百七十七元，原審認被上訴人請求准許之範圍，應在其請求
    之五百萬元，及自八十八年一月八日起至清償日止，按年利率百分之五計算之利
    息，及自同日起至清償日止，按年利率百分之一計算之違約金之範圍內，自屬正
    當。
八、從而，被上訴人本於和解協議及債權讓與之法律關係，請求上訴人連帶給付五百
    萬元，及自八十八年一月八日起至清償日止，按年利率百分之五計算之利息，及
    自同日起至清償日止，按年利率百分之一計算之違約金之範圍內，自屬正當，逾
    此範圍之請求，為無理由，原審分別連同假執行之聲請予以准駁，並就被上訴人
    勝訴部分准上訴人供擔保免為假執行，核無不合，上訴意旨求予廢棄改判，為無
    理由，應予駁回。
九、據上論結，本件上訴為無理由，依民事訴訟法第四百四十九條第一項、第八十五
    條第二項，判決如主文。
中      華      民      國    九十      年      三      月    二十一    日
                                      臺灣高等法院高雄分院民事第五庭
~B1審判長法官  蔡明宛
~B2法      官  周慶光
~B3法      官  黃科瑜
右為正本係照原本作成。
如對本判決上訴，須於判決送達後二十日內向本院提出上訴狀，其未表明上訴理由者
，應於上訴後二十日內向本院提出上訴理由書（均須按他造當事人之人數附繕本）。
上訴時應提出委任律師或具有律師資格之人之委任狀，並依附註條文規定辦理。
中      華      民      國    九十      年      三      月    二十三    日
~B法院書記官  黃富美
附註：
民事訴訟法第四百六十六條之一：
對於第二審判決上訴，上訴人應委任律師為訴訟代理人，但上訴人或其法定代理人具
有律師資格者，不在此限。
上訴人之配偶、三親等內之血親、二親等內之姻親，或上訴人為法人、中央或地方機
關時，其所屬專任人員具有律師資格並經法院認為適當者，亦得為第三審訴訟代理人。
第一項但書及第二項情形，應於提起上訴或委任時釋明之。
                                                                        Ｆ


司法院資訊處製作；財團法人民間司法改革基金會備份。
